【裁判字號】    89,上易,816
【裁判日期】    890406
【裁判案由】    詐欺
【裁判全文】
臺灣高等法院刑事判決                            八十九年度上易字第八一六號
    上  訴  人  臺灣板橋地方法院檢察署檢察官
    被      告  丁○○
    被      告  丙○○
右上訴人因被告詐欺案件，不服臺灣板橋地方法院八十八年度易字第一九六一號，中
華民國八十八年十二月七日第一審判決（起訴案號：臺灣板橋地方法院檢察署八十七
年度偵字第二二二九九號）提起上訴，本院判決如左：
    主  文
上訴駁回。
    事  實
一、公訴意旨略以：被告丁○○、丙○○係母女關係，明知其等財務狀況不佳，若向
    人借款或招募互助會，日後必無法按期償還借款及支付會款予會員與維持互助會
    之進行，竟仍共同意圖為自己不法所有之概括犯意聯絡，先於民國八十七年六月
    十一日，在臺北縣新莊市，持被告丁○○為發票人之支票，向乙○○○詐稱會於
    八十七年十一月十二日兌現支票償還借款，致乙○○○陷於錯誤而交付新台幣（
    下同）一百萬元，詎該支票到期不獲兌現；復於八十七年七月一日，在臺北縣泰
    山鄉○○路○段一三六巷十六號一樓，招集簡春球、李美月、簡夏蘋（起訴書誤
    載為簡優蘋）、簡志宗等人組成互助會，由被告丁○○擔任會首，約定每會會款
    二萬元，含會首共計三十一會，會期至八十九年十二月一日為止，致簡春球、李
    美月、簡夏蘋（起訴書誤載為簡優蘋）、簡志宗等會員不知有詐，參加上開互助
    會，並逐期交付互助會會款予被告丁○○，詎被告丁○○於八十七年九月間該互
    助會進行至第三期時，因無力支付會款，乃停標倒會，乙○○○、甲○○、簡春
    球始知受騙。因認被告等均涉犯刑法第三百三十九條第一項之詐欺取財罪嫌。
二、按犯罪事實應依證據認定之，無證據不得推定其犯罪事實。又不能證明被告犯罪
    者，應諭知無罪之判決，刑事訴訟法第一百五十四條、第三百零一條第一項前段
    分別定有明文。次按刑法上詐欺取財罪之成立，須行為人在主觀上有不法所有之
    意圖使人陷於錯誤，並因而為財產上之交付者始足當之。即以行為人行為之初，
    已意圖不法之所有為其主觀構成要件。是債務人於債之關係成立後，如有遲延給
    付或不為給付之情形，在一般社會經驗上之可能原因甚多，苟無積極證據足以證
    明其在債之關係發生時，自始故意藉此從事詐騙財物，依刑事訴訟法第一百五十
    四條之規定，仍不得以債信違反之客觀事態，推定債務人原有詐欺取財之主觀犯
    意。
三、公訴人起訴被告等犯有刑法第三百三十九條第一項之詐欺取財罪嫌，係以起訴事
    實，業據告訴人乙○○○、甲○○、簡春球指訴綦詳，互核相符，並有互助會單
    一紙在可稽，被告丁○○將名下不動過戶予施博烝，認被告丁○○於借款及招會
    之初，即意圖為自已不所有而無償債之意思甚明為論據。公訴人提起上訴時補稱
    ：被告丁○○供承伊於八十七年四月間開始向人借錢，證人施傳烝亦證稱：被告
    丁○○在八十七年一月時欠伊一百萬元，又陸續向伊借款，自八十四年起至八十
    七年八月、九月止合計共借給被告丁○○三百多萬元，被告丁○○於八十七年六
    月、七月告知伊說週轉不靈等語，參以被告丁○○在中興銀行帳號000000
    000000號帳戶，於八十七年六月十一日向乙○○○借款一百萬元及於同年
    七月一日招集互助會之前，所剩存款分別為十多萬元及四萬多元，有中興銀行存
    款往來對帳單可稽，顯見被告丁○○於八十七年六月間起已陷於週轉不靈甚明。
    另被告劉諭珊自承：與被告丁○○住在一起，知悉被告丁○○向乙○○○借錢時
    支出高額利息等語，參以被告丁○○所招集之會員有多人為被告劉諭珊之朋友，
    及互助會僅進行三會（連同會首首次收取會款一會）即停標倒會等情，足見被告
    二人於八十七年六月十一日向告訴人乙○○○借款及八十七年七月一日招集互助
    會即無償還之意思甚明，是被告二人共同詐欺之犯行，堪以認定等語。
四、訊據被告丁○○、丙○○均堅決否認有何詐欺取財之犯行，丁○○辯稱：伊因聽
    信友人告知之內線消息，於八十七年四月間以融資方式大舉買進萬有紙廠股份有
    限公司股票（以下簡稱萬有股票）一千零四十二張，總價約一千九百萬元，實際
    支付九百四十七萬一千一百九十五元。詎萬有股票於八十七年八月二十六日因跳
    票消息，股價無量下跌，伊雖於該日賣出四百九十九張股票，但因遭追繳融資差
    額，分文未得，迄八十七年九月八日萬有股票下市，伊仍有五百四十三張股票無
    法賣出，為此伊經濟陷入困境，始無法償還欠款及會款，伊並非自始即意圖詐欺
    等語；丙○○則辯稱：伊與丁○○雖屬母女關係，惟丁○○借款、招會均與伊無
    關，告訴人故意拖伊下水，伊無詐欺等語。
五、經查：被告丁○○辯稱其於八十七年四月間以融資方式大舉買進萬有股票一千零
    四十二張一節，業據其提出購買萬有股票銀行存摺影本一件附於原審卷第二
    、二一頁可稽，堪以採信。而萬有股票是所謂「地雷股」，於八十七年八月二
    十六日公司退票消息見報後，其股價即無量下跌，終至停止交易、下市，有被告
    丁○○提出之八十七年八月二十六日經濟日報剪報影本、統一綜合證券股份有限
    公司存證信函影本各一件在卷可按。惟於八十七年八月二十五日以前，萬有股票
    股價及成交量並無異常情形，股價雖呈現緩慢下跌走勢，但成交量每日仍有二、
    三千張以上水準，有臺灣證券交易所股份有限公司檢送之萬有股票證券行情資料
    明細表一份附卷可稽。被告丁○○以融資方式大舉買進萬有股票，自是冀望獲利
    ，嗣後萬有股票因退票事件股價無量下跌，當是其始料未及，否則其早可出脫持
    股，是不能謂被告丁○○於八十七年四月間購入萬有股票斯時，即已遭套牢，而
    無償債能力。本件被告丁○○於八十七年六月十一日向乙○○○借款一百萬元及
    於同年七月一日招集互助會取得數十萬元會首款時，其既仍持有價值數百萬元且
    交易正常之萬有股票，有十足之償債能力，自不能因嗣後八十七年八月二十六日
    萬有股票因突發事件股價無量下跌，被告丁○○無法變賣股票償債，尚乏證據證
    明被告丁○○早有預料，被告丁○○事後雖因無力支付會款，而停標倒會，尚難
    認其於借款及招會之初，即有不法所有之主觀詐欺犯意。本件被告丁○○既無詐
    欺犯意，又未施用詐術，自難認其有詐欺之犯行；被告丙○○亦無與被告丁○○
    共同詐欺之可言，本件乃屬金錢借貸與民事債務不履行之糾葛，尚難以刑法之詐
    欺取財罪相繩。此外，本院復查無其他確切之證據足以證明被告丁○○、丙○○
    有何詐欺取財犯行，不能證明被告等犯罪。至於告訴人乙○○○、甲○○於本院
    審理時雖以：被告丁○○嫌脫產，與施傳烝就臺北縣新莊市○○路五六號
    二、三、四樓房地為移轉登記，使公務員登載不實一節，雖經臺灣板橋地方法院
    檢察署檢察官以八十八年度偵續字第一七九號提起公訴，惟係屬另一事實，尚難
    以此推認被告等有本件被訴之詐欺犯行；告訴人甲○○指被告等有冒標其會款部
    分，則據檢察官於起訴書附予敘明此部分被告等詐欺罪嫌不足，此觀之本件起訴
    書「證據並所犯法條」三記載甚詳，均附此敘明。
六、原審據上理由，以不能證明被告等犯罪，諭知被告等無罪之判決，經核並無不合
    ，檢察官上訴意旨，執前詞指摘原判決不當，為無理由，應駁回其上訴。
據上論斷，應依刑事訴訟法第三百六十八條，判決如主文。
本案經檢察官錢漢良到庭執行職務。
中    華    民    國    八十九    年        四        月      六        日
                            台灣高等法院刑事第三庭
                                審判長法  官  張  連  財
                                      法  官  張  傳  栗
                                      法  官  李  英  勇
右正本證明與原本無異。
不得上訴。
                                      書記官  倪  淑  芳
中    華    民    國    八十九    年        四        月      八        日


司法院資訊處製作；財團法人民間司法改革基金會備份。
